【裁判字號】    97,交聲,680
【裁判日期】    970620
【裁判案由】    聲明異議
【裁判全文】
臺灣臺中地方法院刑事裁定             97年度交聲字第680號
原處分機關  交通部公路總局臺中區監理所臺中市監理站
聲明異議人
即受處分人  甲○○
上列聲明受處分人即受處分人因違反道路交通管理處罰條例案件，
對於交通部公路總局臺中區監理所於民國九十七年一月十七日所
為之裁監稽違字第裁６１－ＧＤ0000000號處分，聲明異
議，本院裁定如下：
    主  文
原處分撤銷。
甲○○不罰。
    理  由
一、原處分機關略以：聲明異議人即受處分人甲○○（下稱受處
    分人）於民國九十五年六月十七日凌晨一時三十分許，駕駛
    車牌號碼Ｊ７Ｇ－８２８號重型機車，行經臺中市○○區○
    ○路三段與甘肅路口處，經臺中市警察局第六分局何安派出
    所執勤警員當場查獲其因酒後駕車，吐氣酒精濃度為每公升
    零點七四毫克而違規，遂依道路交通管理處罰條例第三十五
    條第一項第一款規定，製開中市警交字第ＧＤ000000
    0號通知單舉發在案，嗣經原處分機關於九十七年一月十七
    日依道路交通管理處罰條例第三十五條第一項第一款，以裁
    監稽違字第裁６１─ＧＤ0000000號裁決書，裁處罰
    鍰新臺幣（下同）四萬五千元（無照駕駛，經警舉發在案，
    故未吊扣駕照）等語。
二、聲明異議意旨略以：受處分人業經臺灣臺中地方法院檢察署
    為緩起訴處分確定，並繳納緩起訴處分命令內所載應履行事
    項之捐贈四萬五千元，故此乃對同一事實重複裁決，違反一
    事不二罰之原則，爰聲明異議，請求撤銷交通罰鍰四萬五千
    元之處分等語。
三、按受處分人不服道路交通管理處罰條例第八條主管機關所為
    之處罰，得於接到裁決書之翌日起二十日內，向管轄地方法
    院聲明異議，道路交通管理處罰條例第八十七條第一項定有
    明文。又依道路交通管理處罰條例第八十七條規定向管轄法
    院聲明異議之期間，自裁決送達之翌日起算，並得依法扣除
    在途期間，道路交通案件處理辦法第十二條亦載有明定。且
    按處理違反道路交通管理事件，有關文書送達之規定，依行
    政程序法之規定；又送達於應受送達人之住居所、事務所或
    營業所為之；違反道路交通管理事件統一裁罰標準及處理細
    則第五條、行政程序法第七十二條第一項前段分別定有明文
    。又按公法上有特定相對人之意思表示或意思通知，除法律
    有特別規定者外，在非對話為之者，應以達到相對人時生效
    ，所謂達到，乃在使相對人居於可得瞭解之狀態為已足（最
    高行政法院六十八年度判字第八三八號裁決意旨參照）。再
    行政程序法關於送達規定所稱之「住居所」，係民法上之概
    念，以住所而言，自係指當事人依一定事實，足認以久住之
    意思，住於一定之地域者，即為設定其住所於該地；所謂「
    一定事實」，包括戶籍登記、居住情形等。經查，被告之戶
    籍地雖設於臺東縣達仁鄉台村啦里吧四十號，有法務部作
    業連結系統一份存卷可稽，然其於九十七年一月間是居住在
    臺中市○○區○○街二三五之十二號，原處分機關於九十七
    年一月十七日所製作之裁決書，雖於九十七年一月二十一日
    送達臺東縣達仁鄉台村啦里吧四十號，惟係由受處分人之
    母親林寶珠代收，而林寶珠因不識字，不知所代收為何物，
    嗣受處分人於九十七年二月七日農曆大年初一回到臺東縣達
    仁鄉台村啦里吧四十號過年時，方由其母親處收到上開裁
    決書，則受處分人於九十七年二月二十一日向原處分機關遞
    狀聲明異議，自未逾前述二十日之不變期間，故受處分人聲
    明異議於程序上尚屬合法，本院自應予以受理，合先敘明。
四、經查：
（一）按汽車駕駛人，駕駛汽車經測試檢定有酒精濃度超過規定
      標準者，處一萬五千元以上六萬元以下罰鍰，並當場移置
      保管其車輛及吊扣其駕駛執照一年；汽車駕駛人有飲用酒
      類後其吐氣所含酒精濃度超過每公升零點二五毫克以上者
      ，不得駕車；汽車駕駛人，因違反本條例及道路交通安全
      規則之規定，受吊扣或吊銷駕駛執照處分時，吊扣或吊銷
      其持有各級車類之駕駛執照，道路交通管理處罰條例第三
      十五條第一項第一款、第六十八條、道路交通安全規則第
      一百十四條第二款與違反道路交通管理事件統一裁罰標準
      表分別定有明文。本件受處分人於九十五年六月十七日凌
      晨一時三十分許，因騎乘車牌號碼Ｊ７Ｇ－８２８號重型
      機車，行經臺中市○○區○○路三段與甘肅路口處，經臺
      中市警察局第六分局何安派出所執勤警員攔停並進行吐氣
      酒精濃度檢測後，發現受處分人吐氣所含酒精濃度為每公
      升零點七四毫克等情，業為受處分人所不爭執，並有上開
      舉發違反道路交通管理事件通知單一份在卷可稽，是受處
      分人飲用酒類後，於上開時間騎乘前揭重型機車，經警員
      測試檢定有酒精濃度超過規定標準即吐氣所含酒精濃度超
      過每公升零點二五毫克以上之事實，應堪認定。從而，臺
      中市警察局第六分局何安派出所執行攔檢勤務之警員以其
      有違反道路交通管理處罰條例第三十五條第一項第一款規
      定之行為，製作中市警交字第ＧＤ0000000號舉發
      違反道路交通管理事件通知單予以舉發，嗣經原處分機關
      於九十七年一月十七日依道路交通管理處罰條例第三十五
      條第一項第一款及違反道路交通管理事件統一裁罰基準及
      處理細則第四十三條、第四十四條及第六十七條規定，以
      裁監稽違字第裁６１─ＧＤ0000000號裁決書裁處
      受處分人罰鍰四萬五千元，原無違誤。
（二）惟按一行為同時觸犯刑事法律及違反行政法上義務規定者
      ，依刑事法律處罰之；但其行為應處以「其他種類行政罰
      」或得沒入之物而未經法院宣告沒收者，亦得裁處之；前
      項行為如經不起訴處分或為無罪、免訴、不受理、不付審
      理之裁判確定者，得依違反行政法上義務規定裁處之；本
      法所稱「其他種類行政罰」，指下列裁罰性之不利處分：
      限制或禁止行為之處分：限制或停止營業、「吊扣證照」
      、命令停工或停止使用、禁止行駛、禁止出入港口、機場
      或特定場所、禁止製造、販賣、輸出入、禁止申請或其他
      限制或禁止為一定行為之處分，行政罰法第二十六條、第
      二條第一款分別定有明定。然依九十五年二月五日正式施
      行之行政罰法第二十六條第一項規定：「一行為同時觸犯
      刑事法律及違反行政法上義務規定者，依刑事法律處罰之
      。但其行為應處以其他種類行政罰或得沒入之物而未經法
      院宣告沒收者，亦得裁處之。」，此乃一行為同時造成刑
      罰法律與行政秩序罰規定發生競合適用之關係時，基於「
      一事不二罰」之法理，經由立法程序確立應以刑罰優先為
      原則，避免行為人承受過度且重複之處罰。此觀該條立法
      理由明確揭示：「一行為同時觸犯刑事法律及違反行政法
      上義務規定時，由於刑罰與行政罰同屬對不法行為之制裁
      ，而刑罰之懲罰作用較強，故依刑事法律處罰，即足資警
      惕時，實無一事二罰再處行政罰之必要。且刑事法律處罰
      ，由法院依法定程序為之，較符合正當法律程序，應予優
      先適用。但罰鍰以外之沒入或其他種類行政罰，因兼具維
      護公共秩序之作用，為達行政目的，行政機關仍得併予裁
      處，故為第一項但書規定。」，其理益明。是以前揭行政
      罰法中刑事法律處罰優先且不再處以行政秩序罰之目的，
      既係因為行為人已接受刑罰而足資警惕，且已發生懲罰之
      作用，即無使行為人陷於雙重處罰之不利益，則關於刑事
      法律處罰之範圍自應採取實質認定，凡刑事實體法或程序
      法中所規定客觀上剝奪行為人生命、自由、財產權利，主
      觀上亦因制裁之嚴厲性、痛苦性，其強度足以造成心理強
      制而間接達成矯正教化目的之處遇手段，皆應納入其中，
      而不以形式上符合刑法第三十二條至第三十四條所定主刑
      及從刑種類者為限，始與前揭法律規範之意旨相符。
（三）又按刑事訴訟法第二百五十三條之二規定，檢察官為緩起
      訴處分，得命被告於一定期間內履行「向公庫支付一定之
      金額」，此一命被告為金錢給付的部分，應得被告之同意
      。命被告為金錢給付部分，並得為民事強制執行名義。檢
      察官課被告以上之負擔，由於此負擔雖非「刑罰」，但性
      質上可謂實質的制裁，且造成被告權利受限制的影響。則
      受處分人上開違反刑事法律禁止規範之犯罪事實既已明確
      ，僅因檢察官採取緩起訴處分之替代性刑事處遇手段，未
      將該案逕行起訴或聲請簡易判決處刑，致其後適用之刑事
      訴訟程序有所區別，然就受處分人負有支付一定金額予檢
      察官指定機構之義務觀察，其如未在上開指定期間內確實
      履行義務，依刑事訴訟法第二百五十三條之三第一項第三
      款之規定，受處分人將遭受撤銷緩起訴處分之不利益；反
      之，倘其確實遵守並履行各項緩起訴條件，除非合於刑事
      訴訟法第二百六十條所定情形之一，否則受處分人即無再
      就同一案件遭受刑事訴追之虞。從而，受處分人已因上開
      緩起訴處分而剝奪其財產權，主觀上前揭金錢給付義務亦
      具有強制性、懲罰性，雖不若易科罰金係以支付金錢作為
      自由刑之替代，惟經由緩起訴處分條件之履行使其免於遭
      檢察官發動起訴程序，仍具有替代刑罰之效果，廣義而言
      ，應屬前揭所稱之「實質刑事法律處罰」，而有行政罰法
      第二十六條第一項「一事不二罰」規定之適用（臺灣高等
      法院臺中分院九十五年度交抗字第四七七號裁定同此結論
      ，可資參照）。至於法務部九十五年五月二十五日法律字
      第○九五○七○○三九三號函雖謂：行政罰法第二十六條
      第二項所稱「不起訴處分」包括「緩起訴處分」在內等語
      ，惟該項乃例外得裁處行政秩序罰之補充規定，參諸該條
      文係將「不起訴處分」、「無罪」、「免訴」、「不受理
      」、「不付審理」等不能證明刑事被告犯罪或未曾使其實
      際接受刑罰之情形逐一臚列，顯然與該條第一項所指發生
      處罰競合之前提要件尚有未合，故有第二項仍依違反行政
      法上義務規定裁處之必要。而緩起訴處分既非不能證明行
      為人之犯罪事實，且有支付一定金額之實質處罰，自與上
      開行政罰法第二十六條第二項列舉之不起訴處分等情形迥
      然有別，仍無從遽為比擬而為相同之處置。如若不然，則
      刑事被告如經法院循審判程序判處罰金或得以易科罰金之
      拘役或有期徒刑，均得以援用行政罰法第二十六條第一項
      之規定，免於處以行政秩序罰之雙重不利益；至於藉由緩
      起訴處分而節省司法資源者，在基於實質懲罰目的而其財
      產權遭受剝奪之餘，卻仍需繳納一定金額之行政罰鍰，其
      結果勢必降低刑事被告接受緩起訴處分之意願，而反噬緩
      起訴處分替代繁複刑事審判程序之制度性機能。準此以言
      ，行政罰法第二十六條第二項既未將緩起訴處分列舉其中
      ，本於「例外規定從嚴解釋」之法理及前揭說明，自不能
      將條文中「不起訴處分」之範圍，擴及於性質顯不相同之
      「緩起訴處分」，附此敘明。而道路交通管理處罰條例第
      三十五條所規定之裁處，含有罰鍰與吊扣駕照之處分，二
      者分屬行政罰法中之裁罰，有對於過去違反義務行為處罰
      之「秩序罰」（指罰鍰），以及對於預防將來再犯危險之
      「管制罰」（指吊扣駕照）；前者對於過去義務違反而為
      秩序罰之目的，與刑事制裁酒醉駕車所欲達到保護交通安
      全之目的相同，二者既為相同之目的，則處以較重之刑事
      制裁為已足，自無重複處罰行政罰之必要。
（四）本件受處分人於九十五年六月十七日酒醉駕車之同一事實
      ，業經員警以犯公共危險罪嫌移送臺灣臺中地方法院檢察
      署，於受處分人同意捐贈五萬元予財團法人臺中市○○○
      道老人福利基金會後，由該署檢察官於九十五年六月十七
      日以九十五年度速偵字第二三七九號為緩起訴處分，並經
      臺灣高等法院臺中分院檢察署於九十五年七月二十六日以
      九十五年度上職議字第四二○一號處分書駁回再議處分確
      定，受處分人並於九十五年八月二十二日向財團法人臺中
      市○○○道老人福利基金會支付五萬元完畢在案，此有受
      處分人之臺灣高等法院被告前案紀錄表、臺灣臺中地方法
      院檢察署九十五年度速偵字第二三七九號緩起訴處分書、
      臺灣高等法院臺中分院檢察署九十五年度上職議字第四二
      ○一號處分書、財團法人臺中市○○○道老人福利基金會
      緩起訴處分金繳款收據各一份存卷可佐，可見受處分人上
      開遭裁決罰鍰四萬五千元之行政罰之酒駕行為係在行政罰
      法生效施行後，自應適用上開行政罰法之規定。基此，受
      處分人上述酒後駕車違規之情事，其違反行政法上義務而
      受罰鍰四萬五千元部分，依行政罰法第二十六條第一項前
      段規定，即應依刑事法律處罰之，不再爰依上揭道路交通
      管理處罰條例等規定裁罰之。
四、綜上所述，原處分機關交通部公路總局臺中區監理所上開罰
    鍰之行政裁罰，即有未洽，故原處分應予撤銷，並為不罰之
    諭知，是受處分人就此部分之異議，為有理由。
據上論斷，應依道路交通管理處罰條例第八十七條第二項、道路
交通案件處理辦法第二十條之規定，裁定如主文。
中    華    民    國     97     年     6    月   20   日
                    交通法庭  法  官  周瑞芬
以上正本證明與原本無異。
如不服本裁定應於送達後五日內向本院提出抗告狀。
                              書記官  何俞瑩
中    華    民    國     97     年     6    月   20   日


司法院資訊處製作；財團法人民間司法改革基金會備份。
